【裁判字號】    98,抗,171
【裁判日期】    980731
【裁判案由】    聲明異議
【裁判全文】
臺灣高等法院高雄分院民事裁定           98年度抗字第171號
抗  告  人  甲○○
上列抗告人因清償債務強制執行事件，聲明異議，對於民國98年
5 月27日臺灣高雄地方法院98年度審事聲字第30號所為裁定提起
抗告，本院裁定如下：
    主  文
抗告駁回。
抗告程序費用新台幣壹仟元由抗告人負擔。
    理  由
一、本件抗告意旨略以：依財政部頒訂「代管無人承認繼承遺產
    作業要點」（下稱系爭作業要點）第14條之規定，關於管理
    報酬之酌定與律師暨訴訟費用之歸墊，係分別規定在第3 、
    4 款，二者可得區分，本件管理遺產所墊付之律師訴訟酬金
    ，自不屬原審法院96年度家聲字第28號裁定所認定管理報酬
    之列。而抗告人因屬遺產之高雄縣美濃鎮○○路27號房地遭
    查封、拍賣中，為排除第三人林榮喜之占有，使房地順利拍
    賣，以保障債權人權益，乃對林榮喜提出民、刑事訴訟，均
    屬必要，且已達到排除第三人占有及「債權、財產之確保或
    收回」等遺產管理之目的。另依抗告人提起民事訴訟，所請
    求之不當得利金額為新台幣（下同）13萬餘元，第一審律師
    酬金4 萬元，第二審則因對方上訴，為防禦始委任律師，及
    就刑事訴訟結果，得以排除第三人對系爭房地之非法占用，
    達順利拍賣目的之利益，遠超過須支出之律師酬金21萬6 千
    元觀之，亦無「律師酬金之支出不合乎比例」之情。原審駁
    回抗告人關於「增列26萬6000元必要費用為優先受償債權」
    部分之聲明異議，實有違誤，爰請求撤銷原裁定不利抗告人
    部分，更為裁定增列該部分金額為優先受償債權等語。
二、按系爭作業要點第14條就遺產之收益及負擔，於第3 款規定
    ，管理報酬，應依民法第1183條規定，聲請法院酌定，並請
    優先分配，…。同條第4 款規定，代管期間墊付之稅費，雇
    人監管費用、律師暨訴訟費用及其他必要費用，於遺產處分
    時收回歸墊；但經法院執行拍賣者，應併同前項報酬聲請優
    先分配後歸墊。是抗告人代管遺產之報酬，應與就遺產為訴
    訟所支出或應支出之律師酬金為區分，至於所支出之律師酬
    金，是否得列入優先分配之債權，參照上開第4 款之規定意
    旨，應視其是否為管理遺產而有支出必要定之。又不論是代
    管遺產之報酬或律師酬金，均僅得就遺產求償之。經查：
  (一)抗告人主張其為執行法院96年度執字第97802 號執行事件債
    務人劉義生之遺產管理人，因管理事務支出費用231,560 元
    及原審法院96年度家聲字第28號裁定（下稱系爭裁定）核定
    之管理報酬55,587元，均應列入執行債務人劉義生遺產拍賣
    所得之優先受償債權，惟執行法院98年2 月23日製作之強制
    執行金額計算書分配表（下稱系爭分配表）次序編號4 分配
    之遺產管理費漏列上開管理必要費用231,560 元，該項分配
    金額應更正為287,147 元等語，並提出遺產管理必要費用明
    細表附表一、二。原裁定認附表一、二中，屬律師酬金外之
    各項費用，合計15,560元，為管理遺產之必要費用，且因而
    使強制執行程序明確並順利進行，可認係為債權人之共同利
    益而支出，得列為優先分配之債權，並以附表一編號10及附
    表二編號1 、3 、4 、6 、12、20等項之律師酬金，金額合
    計216,000 元，均係對訴外人賴蓮鳳、林榮喜就系爭房地之
    使用收益，有無涉及刑事竊佔及民事不當得利予以訟爭，非
    為遺產事務管理所涉債權、財產之確保或收回之目的，且訟
    爭結果可獲得之利益132,010 元與律師酬金相較，並不合乎
    比例，非管理遺產必要費用等語。
  (二)本件強制執行之標的為如執行法院96年11月2 日查封之6 筆
    土地（如執行卷第49頁附表所示），除其中編號1 之高雄縣
    美濃鎮○○段362 之4 號土地為劉義生與其他8 位共有人繼
    承所公同共有，其餘土地均非劉義生所有。該6 筆土地並於
    97年11月26日以358 萬元拍定賣出（執行卷281 頁），其中
    編號1 劉義生公同共有土地拍定價34萬9000元，屬劉義生遺
    產部分僅為3 萬8778元（土地經變賣後之金錢為可分，以9
    分之1 計算）。而抗告人就本件強制執行拍賣所得，得以債
    權人身分，即針對管理劉義生遺產之報酬並支出必要費用之
    債權優先受分配者，至多僅於屬劉義生遺產範圍內，即3 萬
    8778元範圍內為之，逾此部分，非有優先受分配之權利，先
    予敘明。
  (三)系爭房地坐落在美濃鎮○○段884 及884 之1 號土地上，其
    執行債權人為台灣土地銀行股份有限公司（本院卷6 至7 頁
    抗告人提出之「台灣金融資產服務股份有限公司南部分公司
    」95雄金拍子字第1282號強制執行事件拍賣公告，下稱另案
    執行事件），與本件強制執行劉義生公同共有之編號1 土地
    之執行無涉，抗告人縱使因代為就系爭房地提出訴訟，致有
    利於另案執行事件系爭房地拍賣之執行債權人，除得認屬系
    爭作業要點第14條第4 款之必要費用外，依強制執行法第29
    條規定，就所支出之律師酬金及訴訟費用，亦屬是否得在該
    強制執行事件為優先受償之問題，非得於本院主張優先受分
    配。
  (四)依另案執行事件95年12月5 日第一次及96年1 月26日第三次
    之拍賣公告所示，系爭房地為劉義生所有，坐落在另債務人
    林煥娣、劉禮生共有之美光段884 及884 之1 號土地上，並
    由第三人承租人中，租期94年1 月5 日至96年1 月5 日止。
    則依承租人陳報之租賃關係，於96年1 月5 日租賃期間屆滿
    時即歸消滅，其後之占有即屬無權占有。按之第三人在查封
    前依租賃關係占有拍賣之不動產，而其租賃關係經執行法院
    除去者，執行法院應解除其占有，點交予買受人或承受人（
    最高法院94年度台抗字第629 號裁判參照），及依強制執行
    法第98條第2 項反面解釋與第99條第1 項規定，執行法院（
    或執行機關）已得於拍定後解除其占有而為點交；承租人如
    爭執租賃關係仍然存在，原應由其另行起訴以為主張，系爭
    房地所有權人劉義生並無提起訴訟為爭執之必要。再者，抗
    告人自第三人即承租人林榮喜取得之租賃契約書，已可得知
    出租人係劉義生之配偶賴蓮鳳，與劉義生乃至親之關係，則
    抗告人立於劉義生遺產管理人之地位，關於賴蓮鳳出租系爭
    房地是否屬實，租金是否已收取，原得向其查詢確認，竟逕
    行對林榮喜、賴蓮鳳提起民、刑事訴訟，除可認有便利強制
    執行程序進行之利益外，甚至已違反劉義生可得推知之意思
    。從而，應認抗告人管理劉義生遺產，無就系爭房地提出民
    、刑事訴訟之必要，其主張以所得請求之律師酬金，列入本
    件優先受償之債權，尚屬無據。
  (五)從而，應認抗告人就管理遺產報酬55,587元，及原裁定准許
    、因未經抗告而確定之管理遺產必要費用15,560元，得在本
    件強制執行事件，就劉義生公同共有土地拍賣價金優先受償
    ，且在3 萬8778元範圍內受分配，其餘部分，非屬必要費用
    ，不得依系爭作業要點第14條第4 款，主張就劉義生之遺產
    優先受償。是抗告人聲明異議，請求增列系爭分配表次序4
    遺產管理費之優先受償債權，除管理遺產必要費用15,560元
    範圍內為有理由，應予准許；其餘部分為無理由，應予駁回
    。原裁定駁回抗告人其餘部分之異議，並無不合，抗告意旨
    指摘原裁定不當，求予廢棄另為裁定，為無理由，應予駁回
    其抗告。
據上論結，本件抗告為無理由，依強制執行法第30條之1 ，民事
訴訟法第495 條之1 第1 項、第449 條第1 項、第95條、第78條
，裁定如主文。
中    華    民    國    98    年    7     月    31    日
                            民事第一庭
                                審判長法官  黃金石
                                法      官  林健彥
                                法      官  謝肅珍
以上正本證明與原本無異。
本件不得再抗告。
中    華    民    國    98    年    7     月    31    日
                                書  記  官  馬蕙梅


司法院資訊處製作；財團法人民間司法改革基金會備份。
